【裁判字號】    97,訴,3697
【裁判日期】    971125
【裁判案由】    拆屋還地等
【裁判全文】
臺灣臺北地方法院民事判決              97年度訴字第3697號
原      告  臺灣臺北看守所
法定代理人  乙○○
訴訟代理人  壬○○
被      告  戊○○
                      1號
            庚○○
            丁○○
            丙○○
            己○○
            辛○○
            癸○○
            甲○○
上列當事人間請求拆屋還地等事件，本院於97年11月11日言詞辯
論終結，判決如下：
    主      文
被告戊○○、庚○○、丁○○應將坐落臺北市○○區○○段三小
段五六九地號土地上如附圖所示Ａ部分之房屋及其他工作物（面
積：十六平方公尺，門牌號碼：臺北市大安區○○○路○段五七
巷臨一之一號）拆除，並將該部分土地騰空返還原告。
被告戊○○、庚○○、丁○○應給付原告新臺幣貳拾玖萬零壹佰
玖拾伍元，及自民國九十七年六月二十四日起至清償日止，按年
息百分之五計算之利息，並自民國九十七年五月十四日起至第一
項所示土地返還之日止，按月給付原告新臺幣肆仟玖佰肆拾元。
被告丙○○、己○○、辛○○、癸○○、甲○○應自第一項所示
之土地遷出。
原告其餘之訴駁回。
訴訟費用由被告負擔。
本判決第一項、第二項於原告以新臺幣陸拾萬元為被告戊○○、
庚○○、丁○○供擔保後，得假執行。
本判決第三項於原告以新臺幣肆拾萬元為被告丙○○、己○○、
辛○○、癸○○、甲○○供擔保後，得假執行。
原告其餘假執行之聲請駁回。
    事實及理由
一、本件被告未於言詞辯論期日到場，核無民事訴訟法第386 條
    所列各款情形，爰依原告之聲請，由其一造辯論而為判決。
二、按訴狀送達後，原告不得將原訴變更或追加他訴，但擴張或
    減縮應受判決事項之聲明者，不在此限，民事訴訟法第255
    條第1 項第3 款定有明文。本件原告原請求被告遷讓返還之
    土地面積12.01 平方公尺，並以該面積計算被告應返還之不
    當得利，經本院囑託臺北市大安地政事務所測量，被告實際
    占用面積為16平方公尺，原告於訴狀送達後之民國97年11月
    7 日，將請求遷讓返還土地之面積擴張為16平方公尺，並以
    該面積計算被告應返還之不當得利，同時將利息請求擴張自
    97年5 月14日起算（本院卷第94頁反面），而擴張應受判決
    事項之聲明，按之上開規定，其所為訴之追加，應予准許。
三、原告起訴主張：其為坐落臺北市○○區○○段3 小段569 地
    號土地之管理機關，被告戊○○、庚○○、丁○○未經原告
    同意，亦無任何合法權源，占用上開土地如附圖所示A 部分
    （面積：16平方公尺）以為渠等所有門牌號碼：臺北市大安
    區○○○路○ 段57巷臨1 之1 號房屋及工作物之基地，被告
    丙○○、己○○、辛○○、癸○○、甲○○則無正當權源設
    籍居住於上開房屋，渠等無權占有原告管理之土地，原告自
    得依民法第767 條規定，請求被告戊○○、庚○○、丁○○
    拆除上開房屋及工作物，將該部分土地騰空返還原告，並請
    求被告丙○○、己○○、辛○○、癸○○、甲○○自上開土
    地遷出。又被告戊○○、庚○○、丁○○所有之上開房屋及
    工作物占用原告管理之土地，受有相當於租金之利益，原告
    亦得依民法第179 條規定，請求渠等給付原告相當於租金之
    不當得利等語。並聲明：(一)被告戊○○、庚○○、丁○○應
    將坐落臺北市○○區○○段3 小段569 地號土地上如附圖所
    示A 部分之房屋及其他工作物（面積：16平方公尺，門牌號
    碼：臺北市大安區○○○路○ 段57巷臨1 之1 號）拆除，並
    將該部分土地騰空返還原告。(二)被告戊○○、庚○○、丁○○應給付原告新臺幣（下同）290,273 元，及自97年5 月14
    日起至清償日止，按年息5%計算之利息，並自97年5 月14日
    起至返還上開土地之日止，按月給付原告4,940 元。(三)被告
    丙○○、己○○、辛○○、癸○○、甲○○應自上開土地遷
    出。(四)願供擔保，請准宣告假執行。
四、得心證之理由：
  (一)按所有人對於無權占有或侵奪其所有物者，得請求返還之。
    對於妨害其所有權者，得請求除去之。有妨害其所有權之虞
    者，得請求防止之。民法第767 條定有明文。又國有財產撥
    給各地國家機關使用者，名義上雖仍為國有，實際上即為使
    用機關行使所有人之權利，對於是類財產，向准由管領機關
    起訴，代國家主張所有權人之權利，最高法院51年臺上字第
    2680亦著有判例意旨可資參照。本件原告主張其為系爭土地
    之管理機關，被告戊○○、庚○○、丁○○所有之門牌號碼
    ：臺北市大安區○○○路○ 段57巷臨1 之1 號房屋，無正當
    權源，占用系爭土地如附圖所示A 部分（面積：16平方公尺
    ），被告丙○○、己○○、辛○○、癸○○、甲○○亦無正
    當權源，現仍設籍居住於系爭房屋，業據其提出土地所有權
    狀、現場照片、戶籍謄本、住戶清查表等件為證（本院卷第
    6 -14 頁、第51 -54頁），且據本院至現場勘驗屬實，並囑
    託臺北市大安區地政事務所會同測量系爭房屋坐落位置、面
    積，製有勘驗筆錄及複丈成果圖在卷可稽（本院卷第48-49
    頁、第55-56 頁），被告既未於言詞辯論期日到場爭執，復
    未提出任何書狀以供本院斟酌，本院審酌上開證物，認原告
    之主張為可採信。依此，原告依民法第767 條規定，請求被
    告戊○○、庚○○、丁○○拆除系爭房屋及其他工作物，將
    該部分土地騰空返還原告，並請求被告丙○○、己○○、辛○○、癸○○、甲○○自系爭土地遷出，核屬有據，應予准
    許。
  (二)次按無法律上之原因而受利益，致他人受損害者，應返還其
    利益，民法第179 條前段定有明文。而無權占有他人土地，
    可能獲得相當於租金之利益，此為社會通常之觀念，最高法
    院61年臺上字第1695號復著有判例可資參照。再者，依土地
    法第97條第1 項規定，城市地方之租金，以不超過土地及其
    建築物申報總價額年息10% 為限，又所謂土地價額，依土地
    法第25條規定，係指法定地價，所謂法定地價，依土地法第
    148 條規定，係指土地所有人依該法規定所申報之地價，而
    依平均地權條例施行細則第21條規定，公有土地以公告地價
    為申報地價，免予申報。經查：
  1.系爭土地坐落臺北市大安區○○○路，距愛國東路、羅斯福
    路各約3 分鐘、5 分鐘路程，鄰近自由廣場（中正紀念堂）
    ，對面為中正國中，所在現供住家使用，有勘驗筆錄、現場
    照片在卷可憑（本院卷第48-49 頁、第51-54 頁）。本院審
    酌系爭房屋坐落臺北市大安區○○○路，鄰近愛國東路、羅
    斯福路，生活機能、交通尚稱便利，惟系爭房屋為老舊違章
    建築，居住環境雜亂不佳，所在現供住家使用，認系爭土地
    之租金應以系爭土地申報地價年息5%為適當，原告主張以年
    息5%計算，核無不當，應予准許。
  2.被告戊○○、庚○○、丁○○所有之系爭房屋占用系爭土地
    之面積為16平方公尺，而系爭土地89年7 月、93年1 月、96
    年1 月之公告地價為71,787元、72,026元、74,114元，有公
    告現值及公告地價表在卷可憑（本院卷第17頁）。則：
  (1)自92年5 月15日起至92年12月31日止（7 月17日），渠等應
    給付相當於租金之不當得利應為36,171元〔每年之不當得利
    ：71,787元×16平方公尺×5%＝57,430元，每月之不當得利
    ：57,430元÷12月＝4,786 元，每日之不當得利：57,430元
    ÷365 日＝157 元，7 月17日之不當得利：（4,786 元×7
    月）＋（157 元×17日）＝36,171元，元以下均四捨五入〕
    。
  (2)自93年1 月1 日起至95年12月31日止（3 年），渠等應給付
    相當於租金之不當得利應為172,863 元〔每年之不當得利：
    72,026元×16平方公尺×5%＝57,621元，3 年之不當得利：
    57,621元×3 年＝172,863 元，元以下均四捨五入〕。
  (3)自96年1 月1 日起至97年5 月13日止（1 年4 月13日），渠
    等應給付相當於租金之不當得利應為81,161元〔每年之不當
    得利：74,114元×16平方公尺×5%＝59,291元，每月之不當
    得利：59,291元÷12月＝4,941 元，每日之不當得利：59,2
    91元÷366 日＝162 元（97年為366 日），1 年4 月13日之
    不當得利：（59,291）＋（4,94 1元×4 月）＋（162 元×
    13日）＝81,161元，元以下均四捨五入〕。
  (4)承上，被告戊○○、庚○○、丁○○自92年5 月15日起至97
    年5 月13日止應給付相當於租金之不當得利共計290,195 元
    （36,171＋172,863 ＋81,161＝290,195） ，就此，原告雖
    請求計算至97年5 月14日，惟其按月給付之請求亦自97年5
    月14日起算，為免重複，此部分請求自僅得計算至97年5 月
    13日。又被告戊○○、庚○○、丁○○自97年5 月14日起至
    返還上開土地之日止，應按月給付相當於租金之不當得利為
    4,941 元（59,291÷12＝4,941） ，原告僅就其中之4,940
    元為請求，核無不合，自應准許。
  (三)末按給付無確定期限者，債務人於債權人得請求給付時，經
    其催告而未為給付，自受催告時起，負遲延責任。其經債權
    人起訴而送達訴狀，或依督促程序送達支付命令，或為其他
    相類之行為者，與催告有同一之效力。又遲延之債務，以支
    付金錢為標的者，債權人得請求依法定利率計算之遲延利息
    。民法第229 條第2 項、第233 條第1 項前段分別定有明文
    。本件原告請求被告戊○○、庚○○、丁○○返還不當得利
    ，屬無確定期限之給付，原告雖提出調解不成立證明書，惟
    未能證明其於起訴前已合法催告被告為給付，按之上開規定
    ，被告應自起訴狀繕本送達翌日即97年6 月24日起始負遲延
    責任，則原告關於遲延利息之請求，應自97年6 月24日起算
    ，原告請求自97年5 月14日起算之遲延利息，於法無據，其
    超過部分，不應准許。
  (四)綜上，原告依民法第767 條、第179 條規定，請求被告丙○○、己○○、辛○○、癸○○、甲○○自系爭土地遷出，及
    請求被告戊○○、庚○○、丁○○拆除系爭房屋及其他工作
    物，將該土地返還原告，並給付不當得利290,195 元，及自
    97年6 月24日起算之遲延利息，暨自97年5 月14日起至上開
    土地返還之日止，按月給付4,940 元之不當得利，於法有據
    ，應予准許，逾此部分之請求，洵非正當，不應准許。
五、從而，原告依民法第767 條、第179 條規定，請求：(一)被告
    戊○○、庚○○、丁○○應將坐落臺北市○○區○○段3 小
    段569 地號土地上如附圖所示A 部分之房屋及其他工作物（
    面積：16平方公尺，門牌號碼：臺北市大安區○○○路○ 段
    57巷臨1 之1 號）拆除，並將該部分土地騰空返還原告。(二)
    被告戊○○、庚○○、丁○○應給付原告290,195 元，及自
    97年6 月24日起至清償日止，按年息5%計算之利息，並自97
    年5 月14日起至上開土地返還之日止，按月給付原告4,940
    元。(三)被告丙○○、己○○、辛○○、癸○○、甲○○應自
    上開土地遷出，為有理由，應予准許。逾此部分之請求，為
    無理由，應予駁回。
六、原告陳明願供擔保聲請宣告假執行，就其勝訴部分，核無不
    合，爰酌定相當擔保金額予以准許。至其敗訴部分，假執行
    之聲請，亦失所附麗，應併予駁回。
七、本件事證已臻明確，兩造其餘攻擊防禦方法及所提證據，核
    與本件判決結果不生影響，爰不另一一論述，併予敘明。
八、結論：本件原告之訴為一部有理由，一部無理由，依民事訴
    訟法第385 條第1 項前段、第79條、第85條第1 項前段、第
    390 條第2 項，判決如主文。
中    華    民    國    97    年    11    月    25    日
                  民事第二庭    法  官  陳秀貞
以上正本係照原本作成。
如對本判決上訴，須於判決送達後20日內向本院提出上訴狀。
中    華    民    國    97    年    11    月    25    日
                                書記官  劉碧輝


司法院資訊處製作；財團法人民間司法改革基金會備份。
